臺灣臺北地方法院刑事判決　　　　　　　　　　　　八十九年度訴字第一五八號
　　公　訴　人　臺灣臺北地方法院檢察署檢察官
　　被　　　告　丁○○
　　選任辯護人　陳錦隆
　　　　　　　　吳仲立
右列被告因違反證券交易法案件，經檢察官提起公訴（八十八年度偵字第一一０六八
號），本院判決如左：
    主      文
丁○○無罪。
    理      由
一、公訴意旨略以：被告丁○○於民國八十四年五月間至八十七年八月十九日止，係
    精英電腦股份有限公司（下稱精英公司）之負責人，另又為力捷電腦股份有限公
    司（下稱力捷公司）、力晶電腦股份有限公司（下稱力晶公司）之現任負責人，
    竟基於意圖從事內線不法買賣股票利益之概括犯意，於任精英公司負責人之期間
    ，連續於八十四年十月三十日，精英公司在台灣證券交易所股份有限公司（下稱
    證交所）之「股市觀測站」，公告「精英公司停止適用八十四年度財務預測」之
    重大訊息前之同月二十九日（公訴人誤載事實，應為同月十日起至十四日），以
    其力捷公司持有之精英股票，賣出十一萬一千股，計得價金新台幣（下同）三百
    四十六萬五千二百元，而精英公司發佈訊息之十月三十日之股票卻以跌停價每股
    二十四．六元收盤，次一日（即八十四年十一月一日）續跌一．一０元，以每股
    二三．五０元收盤，累計精英公司股票二日間，跌幅達百分之一一．二八，丁○○於二、三日間，即得有三十九萬餘元之不法利益；丁○○又於精英公司八十五
    年一月十三日證交所股市觀測站，公告「精英公司停止適用八十四年度第二次更
    新財務預測」之重大訊息前之八十四年十二月六日，在金鼎證券股份有限公司以
    力捷公司持有名義，賣出七十五萬股精英公司股票，得款一千九百十三萬元，另
    又於同月六、七、八日等三日，以丁○○個人持有名義，每日在統一證券股份有
    限公司賣出一萬股精英公司之股票，共得七十六萬五千元；，丁○○以上連續不
    法內線交易行為，致損害精英公司投資大眾權益甚巨，認被告丁○○犯證券交易
    法第一百五十七條之一內線交易之罪嫌云云。
二、按犯罪事實應依證據認定之，無證據不得推定其犯罪事實，刑事訴訟法第一百五
    十四條定有明文。又所謂認定犯罪事實之證據，係指足以認定被告確有犯罪行為
    之積極證據而言，如未發現相當證據，或證據不足以證明，自不能以推測或擬制
    之方法，以為裁判基礎，最高法院四十年台上字第八六號著有判例可稽。又「無
    辜之推定」乃刑事司法程序上之基本原則，此種原則表現在刑事案件中，只是另
    一種形式表示負擔之法則。易言之，刑事案件之追訴，必須提出證據（舉證負擔
    ），並需說服至無合理懷疑之地步（證明負擔），始能謂被告有罪。又此處所謂
    「合理的懷疑」是指在一切證據經過全部的比較或考慮後，審理事實的法官本於
    道義良知，對於該項證據有可以說出理由來的懷疑，此時對於追訴之事實，便不
    能信以為真，便應對被告作出無罪之判決。又該項無「合理懷疑」（證明之負擔
    ）應到達何種程度，一般原則上應依民事訴訟與刑事訴訟的分別，而有不同之要
    求，以淺顯易懂之概念而言，前者（民事訴訟）乃錢債細故，後者（刑事訴訟）
    係人命關天。對於刑事案件之被告，用有罪之判決剝奪其生命、自由和名譽等法
    益，顯應需要更為嚴謹之法則，甚至罪刑越重者，應該要求說服（無合理懷疑）
    之程度也越高。在許多民事案件之判例上，除了證據優勢（ＰＲＥＰＯＮＤＥＲ
    ＡＮＣＥ）法則以外，還要有更進而有明白、強而有力、足使人信服之證據，刑
    事上應比前開要求更高，始得對被告為有罪之判決。最高法院八十八年台上字第
    九五四號判決亦認「認定犯罪事實所憑之證據，雖不以直接證據為限，間接證據
    亦包括在內，然而無論直接證據或間接證據，其為訴訟上之證明，須於通常一般
    人均不致有所懷疑，而得確信為真實之程度者，始得據為有罪之認定，倘其證明
    尚未到達此一程度，而有合理之懷疑存在時，即難遽採為不利被告之認定」，即
    採此一見解。
三、公訴人認被告犯有證券交易法第一百五十七條之一條內線交易之罪，均非可採，
    本院將其指訴之事實，分段敘述理由詳述於后：
    甲、公訴人認「八十四年十月三十日，精英公司在證交所之『股市觀測站』，公
        告『精英公司停止適用八十四年度財務預測』之重大訊息前之同月二十九日
        ，以其力捷公司持有之精英股票，賣出十一萬一千股，計得價金新台幣（下
        同）三百四十六萬五千二百元，而精英公司發佈訊息之十月三十日之股票卻
        以跌停價每股二十四．六元收盤，次一日（即八十四年十一月一日）續跌一
        ．一０元，以每股二三．五０元收盤，累計精英公司股票二日間，跌幅達百
        分之一一．二八，丁○○於二、三日間，得有三十九萬餘元之不法利益；又
        於八十五年一月十三日證交所股市觀測站，公告「精英公司停止適用八十四
        年度第二次更新財務預測」之重大訊息前之八十四年十二月六日，在金鼎證
        券股份有限公司以力捷公司持有名義，賣出七十五萬股精英公司股票，得款
        一千九百十三萬元，另又於同月六、七、八日等三日，以丁○○個人持有名
        義，每日在統一證券股份有限公司賣出一萬股精英公司之股票，共得七十六
        萬五千元之事實，係以「１、被告丁○○之自白；２、證人戊○○、乙○○
        之證言；３、證交所八十五年十二月二十七日台證密字第二七八九二號函；
        ４、精英公司第六次及八十五年度第一次董事會紀錄」為據，然為被告丁○○堅詞否認，辯稱：伊不知調降財測之內容，伊並無內線交易等語。經查：
        （一）證券交易法第一百五十七條之一第一項所謂之發行股票公司「有重大
              影響其股票價格之消息」，係指涉及公司之財務、業務或該證券之市
              場供求，對其股票價格有重大影響，或對正當投資人之投資決定有重
              要影響之消息，同法條第四項定有明文，然而，此所謂之發行股票公
              司「有重大影響其股票價格之消息」，因其公司業務、消息本身性質
              不同，各該發行股票公司「有重大影響其股票價格之消息」之成立時
              點，亦應有所差異，本案判斷被告是否違反證券交易法第一百五十七
              條之一規定之前提問題，即應先探究該等所謂「重大影響其股票價格
              之消息」是何時成立或確定？是否係在該等消息成立或確定後，至該
              等消息公開前？應有確切之證據認定該「消息」「確定」之時點，並
              且有足夠之證據證明被告知悉該情仍出售或買入股票，否則，自難以
              臆測方式論罪。
        （二）被告丁○○僅自白伊有出售股票之事實，並未自白其於獲悉發行股票
              公司有重大影響其股票價格之消息未公開前有出售股票之行為，也未
              說明其何時知悉調降財測之事實，公訴人認被告丁○○對犯罪事實自
              白，容有誤會。
        （三）當時精英公司之董事，即證人乙○○到庭結證稱：「（精英公司於八
              十四年十月間有無調降財務預測？請詳述過程）八十四年十月間我是
              當副總，是負責產品部門，我們有主機板、顯示器、光碟機，我負責
              主機板部分，精英公司是國內製造光碟機最早的公司之一，光碟機速
              度市場的變動非常快，精英是自兩倍速開始作，我們做出兩倍時，日
              本已作出四倍速，因此種變化，造成兩倍速市場價格大跌，我們在當
              年十月份就可以預測整年度的財務預測無法達成，因此在十月份作財
              務預測的調降。（整個調降過程的程序為何？）我參與的不多。在董
              事會當天，有相關的幕僚人員把所有要調降財測的資料發給所有的董
              事看，幕僚報告說無法達成今年的財測，幕僚人員也決定要調降為百
              分之多少，董事會就作成決議。我只知道財務的業績，不知道財務預
              測為何。到董事會時我才知道財測情形。（董事會召開時主席是何人
              ？）我不記得了，但應該是董事長。（提示八十四年十月二十九日董
              事會議紀錄，對該日董事會紀錄有何意見？）答這些人都有出席。（
              法官問決定調降財測時董事們彼此間有無討論？）有。事前財務部門
              與會計師都有討論。董事們會討論公司的經營策略或政策以達成財務
              預測。（董事會是否只是補開的程序？亦即為了向證管會報告所補正
              的程序？亦即公司早有調降財務預測的準備？）調降財測是有一定的
              程序，何時發現不能達成，在一定的期間內，要把訊息從證管會這邊
              公開，所以在公開之前要有董事會，董事會是必經的。（本次調降財
              測你是在十月二十九日前多久才知道？）不記得了。（你剛剛證述到
              董事會才第一次見到調降財測是否表示之前你都不知道公司的財務預
              測？）業績無法達成是可預測的，這與如何調降是兩回事。在電腦零
              件價格波動很大，可能一缺貨價格就會上揚，業績不好與財務預測不
              是相對的，除非是到年底發現業績不好才會覺得要調降預測。（之前
              有聽到何人說要調降財測？）沒有印象。（被告黃在精英公司有負責
              業務範圍？）他只是當董事長，只是負責背書保證。一般業務他是不
              管的。（被告黃多久到公司一次？）超過一個月才會到公司一次，印
              象中有時一年來兩、三次。可能開董事會才會來，有時董事會會在力
              捷開。他來公司的頻率很低」等語（見本院九十年二月十六日訊問筆
              錄），由上可知，依乙○○之證言，並未說明其何時知悉財測調降，
              更無法證明被告丁○○何時知悉財測調降，實難以其證言，做為對被
              告丁○○不利之證據。
        （四）當時精英公司之財務經理，即證人戊○○到庭結證稱：「（在任職期
              間有無賣過公司的精英股票？）八十四年十月及十二月。（處分目的
              為何？）那時是為財務調度，籌集部分增資股款。（處分股票的程序
              為何？）當時依照取得及處分資產管理辦法，在授權額度內由董事長
              及財務人員會商就可以處分。（兩次處分股票是否在你授權範圍？）
              是的。（被告有無給你任何指示？）當時我們為要籌集股款我向被告
              黃報告被告黃說可以處分部分老股，我們就賣部分老股，籌集增資股
              款。（出售股票有無經過公告程序？）有。記憶中沒有受到糾正。（
              以何價格賣出是你的權責？）一般會參考目前的市價，給一個區間。
              （給一個區間是何意？）區間是主管王正明副總授權給我的區間．．
              ．」等語（見本院九十年二月十六日訊問筆錄），依其證言，只能證
              明公訴人所指訴八十四年十月及十二月處分股票之目的是做財務調度
              使用，並無法證明被告丁○○有無知悉或何時知悉財測調降之事實，
              公訴人以之為對被告不利之證據，亦非妥適。
        （五）至於公訴人引據之證管會函件及董事會議事錄，均只能證明精英公司
              董事會召開之時，有通過調降財測乙案之事實，何以能單憑此事實去
              論斷被告係因財測調降之目的而出售股票？依據「公開發行公司財務
              預測資訊公開體系實施要點」第十八點之規定：「已公開財務預測之
              公司，應隨時評估敏感度大之基本假設變動對於財務預測結果之影響
              ；當編製財務預測所依據之關鍵因素或基本假設發生變動，至稅前損
              益金額變動百分之二十以上，且影響金額達臺幣三千萬元及實收資本
              額之千分之五者，公司應依規定公告申報更新後財務預測」，由該規
              定可知，需：「１、有具體及積極之證據，足以證明精英公司在「何
              時」符合必須調降該財務預測之規定；２、被告丁○○已知悉前述之
              事實，在消息未公開之前仍買賣股票」，始能成立，而公司接單不如
              預期、外在市場變化、應收帳款無法收足、業外收益大幅下滑等事實
              發生時，公司負責人固可提早預見該年度之收益不佳，但此與何時符
              合調降財測，知悉財測將調降後，以之去出售股票之事實是兩回事，
              不能混為一談。但依卷內之資料，尚無證據證明該公司在何時符合應
              調降財測之規定；更何況，依證人戊○○之證言，被告縱有指示處分
              股票之行為，其目的在財務之調度，自不能以該處分股票之時間，在
              董事會調降財測之前半個月，而被告又是董事長，即任意猜測有何內
              線交易之犯行，公訴人此部分之指訴，並非可採。
    乙、公訴人認「丁○○又知悉於八十七年八月二十日精英公司將換負責人，卻早
        於同月之十一日又以力捷公司持有名義賣出五百五十萬股精英公司股票，及
        同日以丁○○個人持有名義賣出二百八十萬股精英公司股票，一日間二者合
        計賣出八百三十萬股，得款一億六千多萬元」之事實，無非係以「１、被告
        丁○○之自白；２、證人己○○、黃淑敏、甲○○、丙○○、乙○○及連健
        國等銀行行員之證言；匯通商業銀行、遠東商業銀行等函件；黃淑敏之差額
        計算表；力世公司之丁○○及力捷公司股票買賣明細表；證人己○○開立三
        百六十萬之支票」為其主要論據，被告丁○○亦堅詞否認，辯稱：當時因公
        司資金需求甚殷，又遭銀行抽銀根，不得不出售股票解決債務等語。經查：
        （一）公訴人起訴書載稱：被告知悉八十七年八月二十日精英公司將換負責
              人，卻早於同月十一日又以力捷公司持有名義賣出五百五十萬股精英
              公司股票，及同日以丁○○個人持有名義賣出二百八十萬股精英公司
              股票，一日間合計賣出八百三十萬股，得款一億六千多萬元。．．．
              而被告明知於同年八月間精英公司要換負責人之重大訊息，業為簡宏
              平指證歷歷，並有當時報紙多日猜測易主報導憑卷可考云云；惟按「
              公司董事會，設置董事不得少於三人，由股東會就有行為能力之股東
              中選任之。」「董事會未設常務董事者，應由三分之二以上董事之出
              席，及出席董事過半數之同意，互選一人為董事長．．．董事會設有
              常務董事者，．．．董事長．．．由常務董事依前項選舉方式互選之
              。」「董事會之決議，除本法另有規定外，應有過半數董事之出席，
              出席董事過半數之同意行之。」「董事會之議事，應作成議事錄。」
              公司法第一百九十二條第一項、二百零八條第一、二項、第二百零六
  條第一項、第二百零七條第一項定有明文。可見，股份有限公司更換
              董事長（負責人）亦須經董事會決議通過後始告確定，力捷公司及本
              案被告出賣前述精英公司股票時（即八十七年八月十一日），精英公
              司均尚未確定將更換負責人，亦未曾召開董事會討論此事，更遑論無
              從得知更換的新負責人為何人。
        （二）證人乙○○對於當時精英公司更換董事長前幾天之情形，證述甚為詳
              細：「（精英公司於八十七年八月間董事會改選，改證人簡為董事長
              ，被告與你有何商量？）陳漢清因光碟機讓公司虧了很多錢，所以離
              開公司。所以由我擔任總經理，八十五年至八十七年間被告是董事長
              。公司的財測是一路往下滑沒有起色，於八十七年被告就與我討論，
              要找其他的集團合作，他希望讓出董事長位置，我希望與公司有互補
              性的高科技公司出來擔任董事長，因為金融風暴被告及力捷經濟都有
              壓力，當時加上背書保證總共四十多億的債務，希望找人承接，使負
              債減輕，站在我的立場我也是背書保證之人，所以被告一定會與我商
              量找何人來接任董事長，八月開董事會的前幾天，被告告訴我證人簡
              有意願要來接任董事長之位，我不認識證人簡，我的方向是不希望只
              讓股票昇，而是與高科技集團合作，於開董事會的前一日，被告與我
              均未達成協議董事長是由何人來接，最先被告是要我來接，但我金額
              有限，所以我才會去找高科技的人，被告才說簡先生有意願，但我沒
              有同意。到開董事會前一日都沒有確定的答案。庭呈簡報壹張，這是
              與事實相符的。我認為讓證人簡來做是不對的。我跟葉宏清說讓證人
              簡來做味道不對，我掌握三席董事【我、丙○○、許明全】。被告掌
              握三席【被告、蔡國智、林一峰】中立的是葉宏清。我希望葉宏清能
              夠反對，到當天晚上事情仍尚未確定。八月十七日當天我都還在斡旋
              。希望能給我一段時間讓我仍找到更合適的人。開董事會當天，被告
              直接表示要辭董事長職務，所以董事長當場改選。因被告支持所以選
              證人簡當任董事長。證人簡作董事長後，證人陳做一天後就不做了。
      我不希望證人簡當任董事長的判斷與後來的事情是吻合的．．．」等
              語（見本院九十年二月十六日訊問筆錄），顯見在召開董事會的前一
              天，究竟誰會接任精英公司之董事長，因二路人馬僵持不下而懸而未
              決，自難認為更換董事長乙事之消息已屬確定（蓋，亦有可能爭議未
              決之情形下，最後董事長仍未變動），從而，精英公司係迨至八十七
              年八月二十日丁○○表示辭去董事長職務時，始召開董事會確定更換
              負責人，被告如何於九天前即確知？況且，更換負責人，依法並非被
              告丁○○一人所得自主決定，當時報載亦有多方人馬就入主精英公司
              具高度興趣（詳卷剪報），在精英公司內部董事成員意見亦分歧並未
              一致之情形，該消息既未能在被告丁○○出售股票之時確定，尚無積
              極之證據證明被告丁○○從事任何內線交易。
        （三）至於證人己○○、黃淑敏、甲○○之證言；黃淑敏之差額計算表；力
              世公司之丁○○及力捷公司股票買賣明細表；證人己○○開立三百六
              十萬之支票等等，僅與「被告丁○○是否曾與己○○有股權轉讓合意
              」之事實有關，據前開證人乙○○之證言，因被告丁○○出售股票當
              時在董事會又無絕對（過半數）之操控優勢，從而，被告丁○○與證
              人己○○究有無此讓與合意之事實，並無法推知證人己○○必將成為
              精英公司董事長之事實，自無法以該時點做為內線消息「發生」並「
              確定」之時點，從而，被告處分股票之原因，是否如其所辯，係需款
              解決公司債務，即非應深究，公訴人列舉之該部分證據，亦不得為對
              被告不利之證據。
四、此外，本院復查無其他積極證據證明被告有何公訴人所指訴之違反證券交易法犯
    行，因不能證明被告犯罪，揆諸前開說明，自應為被告無罪之諭知。
據上論結，應依刑事訴訟法第三百零一條第一項，判決如主文。
本案經檢察官周士榆到庭執行職務。
中    華    民    國        九十一    年      三      月      二十七    日
                                        臺灣臺北地方法院刑事第七庭
                                                法  官  趙  子  榮
右正本證明與原本無異。
如不服本判決，應於判決送達後十日內向本院提出上訴狀(應抄附繕本)。
                                                    書記官  林  鈴  芬
中    華    民    國      九十一      年      四      月        三      日
